【裁判字號】    98,家上,206
【裁判日期】    981117
【裁判案由】    履行同居
【裁判全文】
臺灣高等法院民事判決                 98年度家上字第206號
上  訴  人  乙○○
被上訴人    甲○○
上列當事人間請求履行同居事件，上訴人對於中華民國98年6月
26日台灣台北地方法院97年度婚字第719號第一審判決提起上訴
，本院於98年10月27日言詞辯論終結，判決如下：
    主  文
上訴駁回。
第二審訴訟費用由上訴人負擔。
    事實及理由
一、上訴人起訴主張：兩造於民國69年結婚，伊於婚後努力工作
    ，克盡一家之主責任，惟被上訴人屢次不准伊返家居住，並
    於96年12月18日私下將兩造居住之門牌號碼台北市松山區○
    ○○路473巷11弄58號房屋（下稱光復南路房屋）出賣，將
    伊之戶籍獨留於上開光復南路房屋後，即於97年4月25日與
    子女承租台北市○○路341號3樓房屋（下稱系爭房屋）居住
    ，卻未將系爭房屋之鑰匙交付予伊，拒與伊履行同居義務，
    爰聲明請求：被上訴人應與伊在系爭房屋同居。
二、被上訴人則以：伊未拒絕與上訴人同居，係上訴人自己不回
    家居住，不拿錢回家又避不見面，伊因無錢維生，不得不將
    光復南路房屋出賣，而與女兒承租系爭房屋居住，上訴人可
    回來系爭房屋同居，但要分擔家庭生活費，伊並未拒絕與上
    訴人同居等語置辯，求為命駁回上訴人之訴。
三、原審為上訴人敗訴之判決，即駁回上訴人之訴。上訴人不服
    ，提起上訴，其上訴聲明：(一)原判決廢棄。(二)被上訴人應與
    其在系爭房屋同居。
    被上訴人之答辯聲明：上訴駁回。
四、兩造之不爭執事項如下（見本院卷28頁反面）：
  (一)兩造於69年4月26日結婚，現婚姻關係仍存續中。
  (二)被上訴人於96年12月18日將光復南路房屋出賣，而於97年4
    月25日與女兒承租系爭房屋居住。
  (三)上訴人之戶籍仍設於光復南路房屋。
五、兩造爭執事項如下（見本院卷第28頁反面）：
  (一)被上訴人是否不將系爭房屋之鑰匙交給上訴人？
  (二)被上訴人是否拒絕與上訴人同居？
六、按夫妻互負同居之義務。但有不能同居之正當理由者，不在
    此限，民法第1001條定有明文。兩造為夫妻，婚姻關係現仍
    存續中，本件上訴人訴請被上訴人應在系爭房屋履行夫妻之
    同居義務，惟被上訴人目前即居住在系爭房屋，則依舉證責
    任分配之原則，應由上訴人舉證證明被上訴人有拒絕履行同
    居之情事，苟上訴人不能舉證以實其說，即應駁回其請求。
    經查：
  (一)證人李姿賢（即兩造之女兒）證述「（妳父母親何時分居？
    ）大約二年，房子賣掉之後」、「（為何分居？）房子賣掉
    以後，爸爸有跟我們一起去找房子，房子足夠一家住，但是
    爸爸不願意跟我們一起住，他說不方便跟我們一起住．．」
    、「（你們租房子以後，妳跟爸爸如何聯絡？）用手機，電
    話聯絡，我也會去奶奶家，但是爸爸都不在」、「（媽媽有
    不讓爸爸回家嗎？）賣房子之前，有一次爸爸半夜二、三點
    回家，媽媽在客廳等了很久，所以沒有開門，平常並沒有不
    讓爸爸回家」、「（妳們搬出去，媽媽有不讓爸爸回家嗎？
    ）沒有，搬家的時來，爸爸也有幫我們搬家」等語綦詳（見
    原審卷198頁正反面），該名證人係兩造所生之女，為成年
    人（71年1月29日生），對事理應有自主判斷之能力，而無
    偏坦任何一造之必要，是其所為上開證言，應屬可信。系爭
    房屋既係上訴人陪同被上訴人母女找尋而承租，該房屋之空
    間足夠一家人居住，既是上訴人表示不方便與被上訴人母女
    同住，自難認被上訴人有不准上訴人返家居住，拒絕履行同
    居義務之情事。
  (二)上訴人另主張被上訴人未交付系爭房屋之鑰匙，顯拒絕同居
    云云，然上訴人於原審陳述：「被告（即被上訴人）搬家以
    後，沒有給我鑰匙，我每次都要打電話回家，被告才幫我開
    門」等語（見原審卷198頁反面），既然被上訴人於上訴人
    返家時，仍會開門使之進入屋內，並未為任何阻攔，則單憑
    被上訴人未交付系爭房屋之鑰匙一節，亦難認被上訴人有拒
    絕履行同居之行為。況被上訴人亦同意上訴人返家同居生活
    ，僅要求上訴人應共同分擔家庭生活費用，業據被上訴人陳
    述在卷（見本院卷29頁），衡情夫妻既然合組家庭生活，對
    於家庭生活費用自應共同負擔，家庭生活始得圓滿，而減少
    紛爭，是被上訴人要求上訴人同居時應分擔一部分之家庭生
    活費用，亦符合一般社會常情。故被上訴人要求上訴人應共
    同分擔家庭生活費用，亦非拒絕履行同居義務。
  (三)綜上，被上訴人已居住在系爭房屋內，並無不能履行夫妻同
    居義務之情事，上訴人又未能舉證證明被上訴人拒絕其返家
    同居，是上訴人請求被上訴人履行同居義務，即非有據。
七、從而，上訴人依民法第1001條前段之規定，請求被上訴人應
    與之在系爭房屋履行同居義務，為無理由，不應准許。原審
    為上訴人敗訴之判決，核無不合。上訴意旨指摘原判決不當
    ，求予廢棄改判，為無理由，應予駁回。
八、本件事證已臻明確，兩造其餘攻擊防禦方法及立論之證據資
    料，均經本院審酌後，對判決結果不生影響，爰無庸逐一論
    述，併此敘明。
九、據上論結，本件上訴為無理由，依民事訴訟法第449條第1項
    、第78條，判決如主文。
中    華    民    國    98    年    11    月    17    日
                  民事第十六庭
                      審判長法  官  王聖惠
                            法  官  邱瑞祥
                            法  官  呂淑玲
正本係照原本作成。
上訴人如不服本判決，應於收受送達後20日內向本院提出上訴書
狀，其未表明上訴理由者，應於提出上訴後20日內向本院補提理
由書狀（均須按他造當事人之人數附繕本）上訴時應提出委任律
師或具有律師資格之人之委任狀；委任有律師資格者，另應附具
律師資格證書及釋明委任人與受任人有民事訴訟法第466條之1第
1項但書或第2項（詳附註）所定關係之釋明文書影本。
中    華    民    國    98    年    11    月    18    日
                              書記官  明祖全
附註：
民事訴訟法第466條之1（第1項、第2項）：
對於第二審判決上訴，上訴人應委任律師為訴訟代理人。但上訴
人或其他法定代理人具有律師資格者，不在此限。
上訴人之配偶、三親等內之血親、二親等內之姻親，或上訴人為
法人、中央或地方機關時，其所屬專任人員具有律師資格並經法
院認為適當者，亦得為第三審訴訟代理人。

司法院資訊處製作；財團法人民間司法改革基金會備份。
